【裁判字號】    99,消債抗,118
【裁判日期】    990712
【裁判案由】    聲請免責
【裁判全文】
臺灣高雄地方法院民事裁定           99年度消債抗字第118號
    抗  告  人  甲○○
上列抗告人因消費者債務清理條例事件聲請免責，對本院民國99
年4 月14日99年度消債聲字第24號裁定，提起抗告，本院裁定如
下：
    主  文
抗告駁回。
抗告程序費用新臺幣壹仟元由抗告人負擔。
    理  由
一、抗告意旨略以：伊於聲請更生時，父母雖有房地，但無固定
    收入，伊每月須支出父、母各新台幣（下同）2,500 元之必
    要扶養費。其次，每月經法院扣薪12,000元部分，亦應列入
    必要支出。原裁定計算伊聲請更生前2 年之支出，扣除父母
    扶養費及法院之扣薪，即屬有誤。又伊因投資周轉失當，致
    積欠高額債務，並無奢侈浪費之行為，雖曾與債權人協商，
    但無力負擔高額還款條件，為此提起抗告等語。並聲明：廢
    棄原裁定，准抗告人免責。
二、按法院裁定開始清算程序後，債務人有薪資、執行業務所得
    或其他固定收入，而普通債權人之分配總額低於債務人聲請
    清算前2 年間，可處分所得扣除自己及依法應受其扶養者所
    必要生活費用之數額者，法院應為不免責之裁定，但債務人
    證明經普通債權人全體同意者，不在此限，消費者債務清理
    條例（下稱消債條例）第133 條定有明文。又更生方案未依
    消債條例第59條、第60條規定可決時，除有該條例第64條規
    定經法院裁定逕予認可更生方案之情形外，法院應予裁定開
    始清算程序，消債條例第61條亦有明定。是以債務人聲請更
    生獲准後，如因更生方案未獲可決而經法院裁定開始清算程
    序後，亦有消債條例第133 條規定之適用，惟因債務人原係
    聲請更生程序，故法院裁定開始清算程序後，債務人有薪資
    、執行業務所得或其他固定收入，而普通債權人之分配總額
    低於債務人聲請「更生前2 年間」，可處分所得扣除自己及
    依法應受其扶養者所必要生活費用之數額者，法院應為不免
    責之裁定，合先敘明。
三、經查：
  (一)抗告人於民國97年6 月13日具狀聲請更生，前經本院以97年
    度消債更字第489 號裁定開始更生程序，然因抗告人始終未
    能依消債條例第60條規定獲得視為債權人會議之可決，且所
    提更生方案難認公允，經本院於98年6 月11日以98年度消債
    清字第112 號裁定開始清算程序後，嗣因抗告人之清算財團
    之財產不敷清償清算程序費用，本院乃以98年度司執消債清
    字第91號裁定終止清算程序確定在案，有本院97年度消債更
    字第489 號、98年度消債清字第112 號、98年度司執消債清
    字第91號案卷足佐，堪認普通債權人自抗告人聲請更生時起
    ，迄今均未受有任何分配。
  (二)又抗告人自89年10月25日起迄今均任職於台塑汽車貨運股份
    有限公司，於97年6 月12日申請更生，經本院審酌抗告人95
    、96年度綜合所得稅各類所得資料清單、97年度稅務電子閘
    門財產所得調件明細表（見本院97年度消債更字第489 號卷
    第90、91頁、原審卷第49頁），其中95、96及97年度申報所
    得分別為810,728 元、728,454 元、702,027 元，暨抗告人
    聲請更生前2 年即95年6 月12日起至97年6 月11日止所得收
    入約為1,484,832 元【計算式：（810,728 元÷12月×6 月
    ）＋728,454 元＋（702,027 元÷12月×6 月）＝1,484,83
    2 元】，應堪認定。
  (三)又抗告人主張每月個人支出為30,992元（含交通費4,500 元
    、生活費5,000 元、家用雜費6,000 元、勞工貸款3,492 元
    、法院扣薪12,000元），另按月扶養父親2,500 元、母親2,
    500 元、未成年兒子（82年3 月生）5,000 元、未成年女兒
    （81年2 月生）5,000 元及配偶9,000 元，合計54,992元，
    惟查，勞工貸款部分屬抗告人之債務，因債務人之財產為全
    體債權人之總擔保，並無優先清償此特定債務使其他債務劣
    後清償之理，自不得將之列為聲請人每月必要支出項目；至
    抗告人固主張扶養父母之支出，惟原裁定以抗告人之父母尚
    有財產為由，將此部份扣除乙節，據本院依職權調閱抗告人
    父母所得，發現抗告人之父鄭德鴻97年度有股利收入16,317
    元外，另有房屋2 筆、田賦1 筆，尚有200,000 元之投資1
    筆，而抗告人之母鄭龔秀花97年度除有利息所得69,125元，
    尚有土地3 筆、房屋1 筆、田賦1 筆、汽車1 部，價值約
    5,022, 917元，有稅務電子閘門財產所得調件明細表在卷可
    憑（見原審卷第52至54頁），顯見抗告人之父母除有足供維
    生之資產外，尚有多餘之資產可供投資、衍生利息之用，並
    無受扶養之必要，且抗告人並未提出給付扶養費之單據以實
    其說，難認抗告人確有此部分之支出，原裁定將之扣除，並
    無違誤。另抗告人主張法院之扣薪亦為必要支出云云。經查
    ，原裁定之計算方式，係以抗告人聲請更生前2 年即自95年
    6 月12日起至97年6 月11日止所得收入約為1,484,832 元，
    而抗告人於上開期間分別經台灣新光銀行股份有限公司（下
    稱台新銀行）、台北富邦商業銀行股份有限公司及遠東商業
    銀行股份有限公司向本院聲請強制執行扣薪155,472 元、7,
    965 元及11,375元，亦有本院案件索引卡查詢單及本院99年
    4 月8 日、同年月12日公務電話紀錄可憑（見原審卷第58、
    59頁），是抗告人聲請更生前2 年可處分所得為1,310,020
    元（計算式：1,484,832 －155,472 －7,965 －11,375＝1,
    310,02 0），是抗告人主張法院扣薪部分，已自抗告人聲請
    更生前2 年之總收入扣除，而計算抗告人聲請更生前2 年可
    處分之所得數額，則抗告人遭法院扣薪部分自不得再重複計
    入每月個人必要支出之項目，抗告人此部分主張，容有誤會
    ，難認可採。至抗告人聲請更生後之必要支出排除法院扣薪
    部分，係因如抗告人與台新銀行等債權銀行達成協商，則該
    強制執行程序即因協商成立而不再扣薪，且扣薪部分，係清
    償其所負債務，尚不得自每月所得中扣除，亦難以為不能清
    償之原因，是原裁定並無違誤。據上，堪認抗告人之每月家
    庭費用支出為34,500元（含交通費4,500 元、生活費5,000
    元、家用雜費6,000 元、兒子5,000 元、女兒5,000 元、配
    偶9, 000元）。
  (四)準上而論，抗告人聲請清算前2 年可處分所得共計1,310,02
    0 元，扣除其個人及家庭扶養費2 年間之必要生活費用828,
    000 元（計算式：34500x24＝828000）後，尚餘482,020 元
    （計算式：1,0000000000000＝482020），而抗告人自97年
    6 月13日聲請更生之日起，迄本院於98年6 月11日裁定開始
    清算程序，並於98年12月22日終止清算程序之日止，未對普
    通債權人為任何清償乙節，亦有前開案卷可憑，足見普通債
    權人分配總額低於相對人聲請更生前2 年間，可處分所得扣
    除自己及依法應受其扶養者所必要生活費用之數額。此外，
    普通債權人玉山商業銀行股份有限公司、聯邦商業銀行股份
    有限公司、萬榮行銷顧問股份有限公司（下稱萬榮公司）、
    安泰商業銀行股份有限公司及香港商香港上海匯豐銀行股份
    有限公司，均曾具狀表明不同意抗告人免責等情，有陳報狀
    在卷可佐（見原審卷第23-39 頁），揆諸消債條例第133 條
    規定，抗告人自不得免責。又抗告人雖主張無奢侈浪費行為
    云云，然依萬榮公司陳報資料所載（見原審卷第24-27 頁）
    ，抗告人於91年10月預借現金達217,00 0元；91年11月預借
    現金達115,000 元；93年12月22日預借現金60,000元；94年
    11月預借現金達185,000 元及其餘每月均有預借現金5,000
    元至55,000元不等之情，顯逾抗告人每月支出甚多，而非一
    般消費行為，是足徵抗告人於清償能力不足之情形下，猶未
    撙節開銷，據實控制支出，避免不必要之花費以降低負債，
    其恣意花費任令債務增加至難以負擔，終致不能清償，自堪
    認係因奢侈、浪費之行為而導致負擔過重之債務，抗告人此
    部分主張，自不足採。
四、綜上所述，抗告人有薪資收入，經本院裁定開始清算程序後
    ，普通債權人之分配總額，低於抗告人於清算前2 年間可處
    分所得扣除自己及依法應受其扶養者所必要生活費用之數額
    ，依消債條例第133 條前段規定，應為不免責之裁定。原審
    裁定不予免責，理由雖有不同，但結論並無二致，抗告意旨
    指摘原裁定不當，求予廢棄，為無理由，應予駁回。
五、據上論結，本件抗告為無理由，依消費者債務清理條例第11
    條第2 項、第15條，民事訴訟法第495 條之1 第1 項、第44
    9 條第1 項、第95條、第78條，裁定如主文。
中    華    民    國    99    年    7     月    12    日
                  民事第五庭  審判長法  官    李昭彥
                                    法  官    賴文姍
                                    法  官    何佩陵
上為正本係照原本作成。
本件不得再抗告。
中    華    民    國    99    年    7     月    12    日
                                    書記官    陳喜苓

司法院資訊處製作；財團法人民間司法改革基金會備份。
